臺灣高等法院刑事裁定
110年度毒抗字第1018號
抗  告  人
即  被  告  紀淑惠



上列抗告人即被告因違反毒品危害防制條例案件，不服臺灣臺北
地方法院中華民國110年4月19日110年度毒聲字第411號裁定（聲
請案號：臺灣臺北地方檢察署110年度毒偵字第1088號、110年度
聲觀字第340號），提起抗告，本院裁定如下：
    主  文
抗告駁回。
    理  由
一、原裁定意旨略以：
　㈠抗告人即被告甲○○（下稱被告）基於施用第二級毒品甲基安
    非他命之犯意，於民國110年2月22日下午1時許，在臺北市
    萬華區西門町一帶某網咖廁所內，以放置於玻璃球內燒烤吸
    食所產生煙霧之方式，施用甲基安非他命1次。嗣於同年月2
    6日凌晨2時30分許，在臺北市○○區○○路00號前因形跡可疑遭
    員警攔查，經其同意搜索而扣得含初步測試含甲基安非他命
    成分之煙草1包，並於其同意採集其尿液送驗後，結果呈現
    安非他命、甲基安非他命陽性反應等節，業據被告於警詢及
    偵訊中均坦承不諱，且有自願受搜索同意書、臺北市政府警
    察局萬華分局（下稱萬華分局）搜索扣押筆錄暨扣押物品目
    錄表、扣案物照片、萬華分局查獲涉嫌毒品危害防制條例毒
    品初步鑑驗報告單，及扣押物品清單等在卷可稽。另被告為
    警查獲後所採集之尿液檢體，經台灣尖端公司以EIA 酵素免
    疫分析法初步檢驗，再以GC/MS 氣相層析質譜儀法確認檢驗
    後，檢驗結果就安非他命、甲基安非他命均呈陽性反應，檢
    體編號亦互核相符等節，有勘察採證同意書、台灣尖端公司
    110年3月12日濫用藥物檢驗報告，及臺北市政府警察局偵辦
    毒品案件尿液檢體委驗單等足資憑佐，足認被告自白與事實
    相符，其施用第二級毒品犯行應堪認定。
　㈡其次：
　⒈按現行毒品危害防制條例對於犯該條例第10條第1項、第2項
    之施用第一級或第二級毒品罪者，進入司法程序之戒癮治療
    方式，係採取第20條第1項、第2項規定「觀察、勒戒或強制
    戒治」及第24條第1項所定「附命完成戒癮治療之緩起訴處
    分」（下稱「附命緩起訴」）雙軌制，其目的同在給予施用
    毒品者戒毒自新機會。是以，被告若完成「附命緩起訴」之
    戒癮治療，事實上已接受等同「觀察、勒戒或強制戒治」執
    行完畢之處遇，如於該條例第23條第2 項所定「3年」後，
    再犯施用第一級或第二級毒品罪，即應重行聲請觀察、勒戒
    或強制戒治。又目前最高法院多數刑事庭見解支持修正後毒
    品危害防制條例第23條第2項係以「觀察、勒戒或強制戒治
    執行完畢釋放後，3年內再犯」為其追訴條件，認附命緩起
    訴處分雖佐以採尿、對相關規定遵守等方式之約制，使被告
    確實完成戒癮治療，然戒癮治療實屬附命緩起訴處分之核心
    治療方式，而得取代觀察、勒戒等處遇，以期能完全戒除被
    告之毒癮，職是，被告在「戒癮治療」完成前，仍難謂得與
    觀察、勒戒等處遇之「已執行完畢」等同視之，倘附命緩起
    訴處分經撤銷、被告戒癮治療尚未完成，實與觀察、勒戒等
    處遇執行完畢有別，而應回復為原緩起訴處分不存在時之狀
    態，檢察官仍應依修正後第20條第1項或第23條第2 項規定
    進行辦理（最高法院109年度台上大字第3536號提案裁定肯
    定說、同案號撤銷提案裁定意旨可資參照）。再者，修正後
    之毒品危害防制條例第24條第2項，業將法律效果自「檢察
    官應依法追訴」修正為「檢察官應繼續偵查或起訴」，此規
    定固因施用日期仍由行政院另定之，尚未生效，仍適用「檢
    察官應依法追訴」之效果，惟揆諸前揭意旨及說明，可謂現
    行立法者已有意區分「機構外」及「機構內」處遇方式，授
    權執法者依個案具體狀況擇一或接續適用，則此條項「依法
    追訴」之意，實與同條例第23條第2 項「檢察官或少年法院
    （地方法院少年法庭）應『依法追訴』或裁定交付審理」之「
    依法追訴」，因搭配同條例第20條第3 項解釋而無從包括聲
    請觀察、勒戒有別。是以，毒品危害防制條例第24條所謂「
    應依法追訴」，除包含追訴程序外，尚含毒品危害防制條例
    第20條第1 項觀察、勒戒程序無訛。基上，祇限於被告經附
    命戒癮治療緩起訴處分，且將戒癮治療履行完畢後，始與觀
    察、勒戒效果相同，而無再接受觀察、勒戒機構內處遇機會
    之必要，合先敘明。
　⒉查被告前未曾受觀察、勒戒處分，僅曾受戒癮治療一節，業
    經被告於警詢及偵訊中供承在案。惟其各於101年5月25日為
    警採集尿液前回溯96小時內某時、同年12月20日上午某時施
    用第二級毒品之犯行（下稱前案犯行），前固經臺北地檢檢
    察官以101年度毒偵字第1840號、102 年度毒偵字第512號予
    以附命戒癮治療處分，惟被告自101年9月19日起至103年5 
    月18日之附帶應完成戒癮治療應履行期間，卻無故未依通知
    之指定時間接受戒癮治療，臺北地檢檢察官遂以此為由，以
    102年度撤緩字第260號、第262 號撤銷緩起訴處分確定後，
    併就其於102年6月11日在臺北地檢觀護人室採尿前回溯96小
    時內某時施用甲基安非他命犯行，以102年度撤緩毒偵字第1
    79號、第180號與102年度毒偵字第2474號提起公訴，嗣經原
    審102年度審簡字第1620號判刑確定乙節，有前開案號緩起
    訴處分書、撤銷緩起訴處分書、起訴書、判決書，及本院被
    告前案紀錄表等在卷可查。據此，被告前案犯行，因未履行
    完成戒癮治療之處分而遭撤銷緩起訴，難謂事實上已等同接
    受「觀察、勒戒或強制戒治」執行完畢之處遇甚明，是被告
    顯未曾受何觀察、勒戒或相當效力之戒癮治療完畢，而應回
    歸毒品危害防制條例第20條第1 項、第2 項規定處理，至臻
    明酌。衡酌檢察官已於聲請意旨中表示被告前有多次施用毒
    品案件經判刑確定之紀錄，參酌被告除有前案犯行外，於10
    8 年間仍有施用第二級毒品經判刑確定之犯行，現更因犯妨
    害風化案件經臺北地檢檢察官以109 年度偵字第2916號提起
    公訴，由原審法院以110年度審訴字第16號審理中，徵之其
    於警詢中自述從事服務業、家庭經濟狀況貧寒，與原審查詢
    其勞保與就保、健保歷來投保紀錄結果，兼含本案情節、被
    告素行、生活狀況等一切情狀，堪認檢察官經裁量後未採用
    附命戒癮治療緩起訴處分之處遇，而無裁量怠惰或濫用之瑕
    疵，應尊重檢察官本於公益代表人資格地位所為職權之適法
    行使。
　㈢是以，檢察官上開觀察、勒戒之聲請，核無不合，應予准許
    ，爰依毒品危害防制條例第20條第1項，觀察勒戒處分執行
    條例第3條第1項之規定，裁定將被告送勒戒處所觀察、勒戒
    ，其期間不得逾2月等語。
二、抗告意旨略以：被告之父母僅有被告1名子女，渠等與被告
    、被告之女兒同住，其女兒於診所工作，時常不在家。被告
    之父親因心血管疾病於三軍總醫院裝有支架，狀況堪稱穩定
    ，惟於109年發現罹患四期乙狀結腸癌，癌細胞出現轉移之
    症狀，嗣轉診至台大醫院治療，經醫師評估認未動手術會有
    即刻之生命危險，故於109年8月3日住院台大醫院並於同月5
    日進行手術，並於術後1個多月後出院，然因癌細胞不斷移
    轉，由被告全天候照顧，且由被告帶往台大醫院持續進行化
    療，期能延長父親生命。又被告之母親經確診肝硬化，於三
    軍總醫院定期返診治療，無力照顧被告之父親。倘被告執行
    觀察、勒戒，將無人能照顧其父與支付相關費用，其父親手
    術及住院費用尚在分期繳納，均由被告薪水支付，其晚上工
    作到天亮才回家，無非係為延長其父之生命，家中之負擔在
    其一人身上。被告之父親並無其他子女，亦無配偶照顧，被
    告僅有一女尚半工半讀，無法抽身照顧，倘被告執行觀察、
    勒戒，其父親將難獲全天候照顧。被告從未想到施用毒品之
    行為，除害了自己，更有縮短其父親性命之可能，其後悔莫
    及，更怕其勒戒問題使其父親操心。被告有未完成戒癮治療
    之紀錄，然若進行勒戒，將關係其父親之生命健康，懇請體
    察前情，撤銷原裁定，使地檢署有斟酌前開事實證據之機會
    云云。
三、按：
　㈠犯毒品危害防制條例第10條之罪者，檢察官應聲請法院裁定
    ，令被告入勒戒處所觀察、勒戒，其期間不得逾2月；觀察
    、勒戒或強制戒治執行完畢釋放後，3年後再犯第10條之罪
    者，適用本條前2項之規定，毒品危害防制條例第20條第1項
    、第3項分別定有明文。
　㈡成年被告因施用第二級毒品罪經檢察官為附命戒癮治療之緩
    起訴處分確定，且已完成所命履行之戒癮治療，期滿未經撤
    銷，於毒品危害防制條例修正後，不得視為事實上已接受等
    同「觀察、勒戒或強制戒治」之處遇執行完畢，倘其施用毒
    品犯行距最近1次「觀察、勒戒或強制戒治」執行完畢釋放
    後已逾3年，縱係於完成戒癮治療3年內再犯，仍需先依修正
    後毒品條例第20條第1項、第2項規定進行「觀察、勒戒或強
    制戒治」程序，不得逕行聲請簡易判決處刑，此為最高法院
    110年度台上字第2096號案件經由徵詢程序達成之統一見解
    。
四、經查：
　㈠被告於前揭時、地施用第二級毒品之犯行，業據被告於警詢
    、偵查中均坦承不諱，且被告為警查獲後所採集之尿液，經
    送台灣尖端先進生技醫藥股份有限公司以EIA酵素免疫分析
    法初步檢驗，再以GC/MS氣相層析質譜儀法確認檢驗結果，
    確呈安非他命、甲基安非他命陽性反應等情，有該公司110
    年3月12日出具之濫用藥物檢驗報告、勘察採證同意書、臺
    北市政府警察局偵辦毒品案件尿液檢體委驗單等件存卷可憑
    ，顯見被告於前揭時、地施用第二級毒品之行為甚明。又被
    告前未曾受觀察、勒戒處分，其雖曾因施用毒品案件，經檢
    察官以101年毒偵字第1840號、102年度毒偵字第512號為附
    命完成戒癮治療之緩起訴處分，惟被告因戒癮治療履行未完
    成，而經檢察官以102年度撤緩字第260號、第262號撤銷緩
    起訴處分，並提起公訴，經原審法院以102年度審簡字第162
    0號判決論處罪刑確定，有上開緩起訴處分書、撤銷緩起訴
    處分書、刑事簡易判決書、刑案資料查註紀錄表、本院被告
    前案紀錄表可憑。是被告未曾受觀察、勒戒處分，其雖曾因
    毒品案件檢察官為附命完成戒癮治療之緩起訴處分，惟不等
    同曾受觀察、勒戒執行完畢之處遇。準此，本件自應依毒品
    危害防制條例第20條第1項規定，令入勒戒處所執行觀察、
    勒戒。從而，檢察官前揭聲請經核與法要無不合，應予准許
    。
　㈡被告雖以上情提起抗告。惟：
　⒈毒品危害防制條例關於觀察、勒戒之規定，係針對受處分人
    所設預防、矯正之保安處分，目的在斷絕施用毒品之身癮及
    心癮，屬強制規定，除檢察官審酌個案情形，依同條例第24
    條第1項規定，為附條件之緩起訴處分可排除適用外，凡經
    檢察官依法聲請，除檢察官濫用裁量權外，法院亦僅得依法
    裁定令入勒戒處所執行觀察、勒戒，以查其是否仍有施用毒
    品傾向，並據以斷定幫助受處分人徹底戒毒之方法，尚無自
    由斟酌以其他方式替代之權，復無因被告之個人或家庭因素
    而免予執行之餘地。又是否給予施用毒品者為附命完成戒癮
    之緩起訴處分，係屬檢察官之職權，並非法院所得介入審酌
    。
　⒉本件檢察官依聲請當時之情狀，酌情認以向法院聲請觀察、
    勒戒為宜，衡情尚無不當，原審就此依檢察官之聲請，綜合
    審酌後予以裁定，核無裁量權濫用或違法之情。是抗告意旨
    泛以其須照顧雙親及維持家中經濟等家庭暨個人因素為由，
    請求撤銷原裁定云云，難謂可採。
五、綜上，原審認被告施用第二級毒品之事證明確，因而依檢察
    官之聲請，裁定令被告入勒戒處所觀察、勒戒，核其認事用
    法，並無違誤。被告提起本件抗告，泛以其家庭及個人因素
    由，指摘原裁定不當，為無理由，應予駁回。
據上論斷，依刑事訴訟法第412條，裁定如主文。
中　　華　　民　　國　　110 　年　　7 　　月　　27　　日
                  刑事第二十一庭審判長法　官  許宗和
                                      法　官  黃惠敏
                                      法　官  章曉文
以上正本證明與原本無異。
不得再抗告。
                                      書記官  賴又瑄
中　　華　　民　　國　　110 　年　　7 　　月　　27　　日